【裁判字號】    90,台上,6958
【裁判日期】    901109
【裁判案由】    違反懲治盜匪條例
【裁判全文】
最高法院刑事判決                                九十年度台上字第六九五八號
    上  訴  人  甲○○
右上訴人因違反懲治盜匪條例案件，不服臺灣高等法院中華民國八十八年七月三十日
第二審判決（八十八年度上訴字第一七六號，起訴案號：臺灣士林地方法院檢察署八
十六年度偵字第二五六一號、第三六四二號、第四三四九號、第五三六○號），提起
上訴，本院判決如左：
    主  文
原判決關於甲○○部分撤銷，發回臺灣高等法院。
    理  由
本件原判決引用第一審判決記載之事實，認定上訴人甲○○以買賣行動電話、通訊器
材為業，復投資劉東正所經營之台中縣大里市○○路○段八七六號一修通訊有限公司
（下稱一修公司）。於民國八十四年間結識彭文斌後，彭某陸續向伊借款計新台幣（
下同）三十萬元無力償還，伊為求彭某儘速清償，乃提供販賣行動電話及呼叫器等通
訊器材商店之地址予彭文斌，二人基於犯意之連絡，自八十五年四月間起，推由彭文
斌連續至各該商店竊取呼叫器及行動電話，得手後，即在彭某台中市○○○街二三二
號二樓之十一之賃居處、上訴人台中市○○區○○街一七五號之住處或一修公司營業
所在地，將竊得之摩托羅拉牌呼叫器每個作價一千元，其餘廠牌每個作價二百元，行
動電話每支作價四、五千元不等，交予上訴人抵償債務。上訴人則將行動電話以低於
市價五百至一千元不等之價格轉賣予不知情之劉東正（彭文斌竊盜部分業經台灣台北
地方法院判處罪刑，上訴人竊盜部分則未據起訴），呼叫器則轉賣他人。嗣彭文斌所
犯竊盜案件為警查悉，上訴人考慮竊取財物所得有限，若彭文斌遭警查獲其債務勢必
無法全數獲償，竟與彭文斌商議改以強盜方式取財，二人即基於意圖為自己不法所有
之概括犯意聯絡，由上訴人續提供通訊器材商店之地址，共同選擇強盜之對象後，推
由彭文斌，自八十五年十月九日起，至八十六年二月二十五日止，連續下手強盜呼叫
器及行動電話，所得財物仍按同一方式作價抵債及轉賣，上訴人則提供生活費予彭文
斌（渠等各次強盜之時間、地點、方法、被害人及所得財物等均詳如其附表所示）。
嗣於八十六年二月二十五日上午十二時十分許，彭文斌作案後搭乘不知情之陳幹民駕
駛之ＯＮ─九四二號計程車逃離現場，因章雨潔報警追緝，在臺北縣八里鄉關渡橋下
為警當場逮獲，並扣得彭文斌所有供作案用之水果刀一把及強盜所得之行動電話六支
（已發還章雨潔），嗣並循線查獲上訴人等情。因而維持第一審法院論處上訴人共同
連續意圖為自己不法所有以強暴致使不能抗拒而取他人之物（第一審判決主文漏載「
共」字）罪刑（處有期徒刑九年四月）之判決，駁回上訴人在第二審之上訴（彭文斌
部分業經原審判處罪刑確定），固非無見。
惟查：（一）共同被告不利於己之陳述，固得採為其他共同被告犯罪之證據，惟此項
不利之供述，依刑事訴訟法第一百五十六條第二項規定，仍應調查其他必要之證據，
以察其是否與事實相符，尚難專憑此項供述，為其他共同被告犯罪事實之認定。卷查
上訴人始終否認與原審共同被告彭文斌共同強盜財物。而本件除原審共同被告彭文斌
之自白及指認上訴人共同犯罪之供述外，證人楊明福係證述上訴人於警方查悉彭文斌
涉犯竊盜案後，不僅未向警方據實陳述，反而有佯稱不認識彭文斌資以掩護及將楊明
福追查彭某之事，透露予彭文斌知悉等情形（見第一審卷第一冊第一六一頁至第一六
四頁、第二五二頁、原審卷第一三三頁、第一三四頁）。另證人吳曼則祇證述上訴
人與彭文斌係朋友，曾介紹並出面為彭某承租房屋等事實（見第一審卷第一冊第二二
三頁背面、第二二四頁），則楊明福、吳曼就上訴人與彭文斌共謀強盜財物犯罪構
成要件相關之事實，既未親身在場聞見，能否以上訴人與彭文斌曾係至交好友及警方
查悉彭文斌涉犯竊盜案後，上訴人曾替其掩飾並通風報信，即認彭文斌不利於上訴人
之供述，與事實相符﹖再依原判決所引用之第一審判決理由，復以彭文斌與上訴人交
情頗佳，彭文斌既已坦承強盜犯行，即使供出共犯亦無從脫免其刑責，倘上訴人確未
參與，彭文斌要無設詞誣陷之必要等語，說明彭文斌之供述與事實相符。然彭文斌於
偵、審中一再供稱：「此次被捉請他來交保，他都不理我」、「（問：為何供出甲○
○﹖）本來我要自己扛，但我在警局打電話給黃某，想要請他證明我是黃俊龍，我當
時冒用這個假名，甲○○居然說：我的事和他無關，所以警察不相信我是黃俊龍，我
只好供出真名，將我因竊盜案通緝之事查出」（見偵二五六一號卷第七六頁背面、第
一審卷第一冊第一九八頁背面），似意指其所以指證上訴人共同犯罪，乃肇因於對上
訴人之不滿，則其指證上訴人共犯強盜罪，是否係因上開原因反目之故，自待查明。
又第一審判決採為判決基礎並為原判決引為證據資料之彭文斌供稱：「本來我是用偷
的，便宜賣給黃（指上訴人），後來是文山二分局在查贓物時查到甲○○那，黃跑來
跟我講，他告訴文山二分局他不知道我在那裡，他說時間緊迫，趕快把三十幾萬還他
。而且他從事此業，他把那些通訊公司的住址給我之後，叫我去下手，否則我怎麼會
有那麼多電話。我原來是用偷，一天一支而已」、「要我去偷，剛開始沒有用搶，過
完農曆年，文山二分局刑警楊明福在查此案時，甲○○才告訴我錢還來不及，要用搶
的」（見第一審卷第一冊第四二頁、第九三頁），如若無誤，似意指警員楊明福於八
十六年農曆新年以後至上訴人處查緝竊贓，上訴人始與彭文斌共謀強盜。而依卷附警
訊筆錄之記載，警方向經手出售或購買竊贓行動電話之蔡嘉倉、沈宜學、廖崇岳、謝
政勳、何開袁、林政霈、林明欣、邱紹檳、范瑞敏、邱鴻輝、蔡肇晉、陳文明、劉東
正等人查證之時間，係在八十六年二月十二日至同年月十七日間（見偵四三四九號卷
第五十頁、第一一二頁、第一一五頁、第一一六頁、第一一七頁、第一二六頁、第一
四六頁、第一四九頁、第一五一頁、第一六九頁、第一七○頁、第一七二頁、第一七
四頁、第一七八頁），該時間亦在八十六年農曆新年（即同年二月七日）以後，如若
彭文斌上開不利於上訴人之供述屬實，則在彭文斌供認與上訴人共謀強盜前之八十六
年一月十日至同年二月二日間，其何以即連續犯有如原判決附表編號二至編號四所示
之強盜犯行﹖凡此攸關彭文斌不利於上訴人之供述，是否與事實相符，自應詳加查證
根究明白。（二）已受請求之事項未予判決者，其判決當然違背法令，為刑事訴訟法
第三百七十九條第十二款所明定。依檢察官起訴書所載，其起訴之犯罪事實，除上訴
人上開連續強盜之犯行外，另有故買彭文斌因犯竊盜、搶奪或強盜罪所得之贓物，而
涉犯之故買贓物犯行。則起訴書認定上訴人係牽連犯連續強盜及故買贓物二罪，如若
無誤，上訴人於原審雖僅就第一審諭知其有罪（即論處共同連續意圖為自己不法所有
以強暴致使不能抗拒而取他人之物罪刑）部分提起上訴，但因審判不可分之關係及依
刑事訴訟法第三百四十八條第二項：「對於判決之一部上訴者，其有關係部分，視為
亦已上訴」之規定，上訴人故買贓物部分，自應視為亦已上訴，第二審法院應就全部
起訴事實為適法之判決。卷查第一審法院就上訴人被訴之故買贓物犯行，僅就其故買
彭文斌因犯強盜罪所得之贓物部分，說明上訴人與彭文斌既為強盜之共同正犯，如原
判決附表編號二至九所示之物，乃渠二人共同強盜所得之財物，上訴人取得各該財物
之行為，不另負故買贓物罪責，上訴人此部分被訴之故買贓物罪嫌，尚屬不能證明。
就檢察官對於上訴人故買彭文斌因犯竊盜、搶奪等罪所得之贓物，指訴其涉犯刑法第
三百四十九條第二項故買贓物罪部分，則未加裁判。茲上訴人於第一審法院判決後，
既對與該部分故買贓物犯罪有牽連犯關係之共同連續強盜部分，提起第二審上訴，與
之有裁判上一罪關係之故買贓物部分，應視為亦已上訴，原審自應就全部起訴事實加
以審判，方始適法。原審就第一審漏未裁判而屬其應行裁判之事項（即上訴人被訴故
買彭文斌因犯竊盜、搶奪等罪所得之贓物部分），仍未判決，自有已受請求之事項未
予判決之違法。又刑事訴訟法第三百六十八條所謂第二審法院認上訴無理由，應以判
決駁回之。係指第一審判決與第二審經審理後所應為之判決相同者而言。本件第一審
判決認上訴人被訴故買彭文斌因犯強盜所得之贓物部分，尚屬不能證明，而於主文內
就上訴人被訴贓物部分諭知無罪，顯意指上訴人此一故買贓物犯行與另犯之強盜犯罪
，屬分論併罰之案件。此與原判決理由說明：「因檢察官起訴被告甲○○（即上訴人
）盜匪與贓物二罪間，互有方法結果之牽連關係，為裁判上一罪，認甲○○無故買贓
物犯行，只於理由內敘明即可，無庸另為無罪之諭知」，其認事用法顯非相同，所諭
知之主文，亦不能一致，原判決竟不將第一審判決關於上訴人部分撤銷改判，於法有
違。（三）有罪判決書之事實一欄，為判斷其適用法令當否之準據，法院應將依職權
認定與論罪科刑有關之事實，翔實記載，然後於理由內逐一說明其憑以認定之證據，
並使事實欄前後認定，互相符合，方為合法。倘事實認定前後不相一致，按諸刑事訴
訟法第三百七十九條第十四款後段規定，自有判決理由矛盾之當然違背法令。依第一
審判決事實欄前段所載，其附表編號一之犯行，係彭文斌單獨所為，惟該事實後段記
載上訴人犯罪時間，自八十五年十月九日起至八十六年二月二十五日止，似又謂該附
表編號一所示之犯罪，上訴人亦曾參與，致其事實認定前後不一，有判決理由矛盾之
違法。原判決未予糾正，仍予維持，同屬於法有違。（四）共同正犯對其他共同正犯
所實施之犯罪行為應共同負責者，以就該行為有犯意聯絡為限，若他犯實施之行為，
超越原計劃之範圍，且為其難預見者，則僅應就其所知之程度令負共犯責任，非可概
論以共同正犯。原判決引用之第一審判決事實認定：「彭文斌所犯竊盜案件遭警查緝
，上訴人考慮竊取財物所得有限，若彭文斌遭警查獲則其債務勢必無法全數獲償，竟
與彭文斌商議改以強盜方式取財，二人基於意圖為自己不法所有之概括犯意聯絡，由
上訴人續提供通訊器材商店之地址，共同議定強盜之對象後，推由彭文斌，自八十五
年十月九日起，至八十六年二月二十五日止，連續下手強盜呼叫器及行動電話，所得
財物仍按同一方式作價抵債」，如若屬實，則上訴人與彭文斌犯意聯絡之範圍，似僅
在強盜各個通訊器材店之呼叫器及行動電話，俾供抵債彭文斌積欠上訴人之債務。但
依原判決附表所載，彭文斌強盜各該通訊器材店時，除強盜各該被害人之行動電話及
呼叫器外，尚強盜劉淑芬之國民身分證一張、現金一萬一千元、廖淑卿之現金二萬五
千二百元、張元繡之現金三千餘元、劉來芳之現金四萬二千七百七十元、林淑玲之現
金五千元、支票簿一本。而強盜尋易通訊公司時，復僅強取車秀美之現金四千餘元，
則彭文斌強盜上開國民身分證、現金、支票簿之行為，是否在上訴人與伊共同謀議之
犯罪計劃範圍內、抑或已逾越渠間犯意聯絡之範圍﹖上訴人就彭文斌強盜該部分財物
之行為，有無事前共謀、事後分贓﹖關乎上訴人就彭文斌強盜該等財物部分，應否共
同負責，自有詳加查證剖析釐清之必要。（五）盜匪所得之財物應發還被害人，為懲
治盜匪條例第七條第一項所明定。是盜匪所得之財物，除已費失或事實上已經發還者
外，均應於裁判之同時併為發還之諭知，始屬適法。第一審判決依懲治盜匪條例第五
條第一項第一款規定，論處上訴人罪刑，就上訴人強盜被害人之財物，則以國民身分
證一張業已滅失、支票簿一本已發還被害人、行動電話、呼叫器已變賣現款連同強盜
所得之現金一併花用殆盡，說明對於上訴人犯盜匪罪所得之財物，無庸再為發還之諭
知。惟上訴人於第一審即庭呈其事後在彭文斌賃居處找到之呼叫器一只、行動電話二
支及支票簿一本。彭文斌就其來源，復供認：「支票簿是在立翔通信行搶來的，呼叫
器、大哥大也是搶來的，但地點忘記，應是本案起訴書的那幾件」（見第一審卷第一
冊第一三五頁背面），嗣第一審法院即依憑彭文斌上開供述，傳喚林淑玲到庭，於查
明該支票本屬呂美雀所有後，當庭發還予呂美雀。但就呼叫器一只、行動電話二支部
分，則未傳喚各該被害人到庭辨認是否係彼等遭強盜之物，即逕認上訴人強盜所得之
行動電話、呼叫器已變現花用殆盡，自難認已盡調查能事，原判決就此仍未調查，率
予維持，同屬於法有違。以上，或係上訴意旨所指摘，或為本院得依職權調查之事項
，應認原判決關於上訴人部分有撤銷發回更審之原因。又原判決上訴人故買贓物部分
，依審判不可分原則，應併予發回，附此敘明。
據上論結，應依刑事訴訟法第三百九十七條、第四百零一條，判決如主文。
中      華      民      國     九十     年     十一     月      九      日
                              最高法院刑事第一庭
                                  審判長法官  施  文  仁
                                        法官  張  淳  淙
                                        法官  林  永  茂
                                        法官  蕭  仰  歸
                                        法官  花  滿  堂
      右正本證明與原本無異
                                              書  記  官
中      華      民      國     九十     年     十一     月     十五     日


司法院資訊處製作；財團法人民間司法改革基金會備份。
